最高法院民事判決　　　　　　　　　 110年度台上字第2370號
上　訴　人　聯合光纖通信股份有限公司

法定代理人　林郁昌
訴訟代理人　薛智友律師
　　　　　　王琬華律師
　　　　　　許正欣律師
上　訴　人　臺北大眾捷運股份有限公司

法定代理人　李文宗
訴訟代理人　林光彥律師
　　　　　　楊蕙謙律師
上列當事人間請求給付工程款事件，兩造對於中華民國109 年12
月16日臺灣高等法院第二審判決（108年度重上字第498號），各
自提起上訴，本院判決如下：
    主  文
原判決關於㈠命上訴人臺北大眾捷運股份有限公司再給付新臺幣
貳佰肆拾捌萬捌仟貳佰壹拾肆元、及塗銷面額新臺幣貳仟參佰陸
拾壹萬壹仟參佰伍拾元、號碼A0000000之定期存單之質權設定後
並予返還；㈡駁回上訴人臺北大眾捷運股份有限公司對命其給付
新臺幣貳佰萬柒仟參佰壹拾陸元之上訴；㈢駁回上訴人聯合光纖
通信股份有限公司請求再給付新臺幣壹仟零肆拾伍萬壹仟玖佰伍
拾伍元之上訴，暨各該訴訟費用部分均廢棄，發回臺灣高等法院
。
上訴人聯合光纖通信股份有限公司其他上訴駁回。
第三審訴訟費用關於駁回其他上訴部分，由上訴人聯合光纖通信
股份有限公司負擔。
    理  由
一、本件上訴人聯合光纖通信股份有限公司（下稱聯合公司）提
    起第三審上訴後，其法定代理人變更為林郁昌，有公司變更
    登記表可稽，林郁昌聲明承受訴訟，核無不合，應予准許，
    合先敘明。
二、聯合公司主張：兩造於民國103年7月15日簽定「淡水、新店
    、南港、板橋及土城線傳輸終端設備重置工程」（下稱系爭
    工程）承攬契約（下稱系爭契約），約定伊以總價新臺幣（
    下同）2 億3611萬3500元承攬系爭工程，並交付原判決附件
    所示定期存單（下稱系爭定存單）予上訴人臺北大眾捷運股
    份有限公司（下稱北捷公司）作為履約保證金。系爭工程分
    為12階段、各定有履約期限，並按各階段設備完成實際安裝
    、功能驗證測試合格後給付90%，其餘10%保留款項於完成第
    12階段，辦理第2次驗收完成後給付。系爭工程已於106年 8
    月31日完工，北捷公司並於同年9月8日同意報竣，准予備查
    。詎北捷公司以伊有逾期完工為由，逕扣罰逾期違約金3855
    萬8835元，並以未付之工程款1494萬7485元及系爭定存單抵
    充違約金等情。爰依系爭契約第3 條、第14條、第18條及民
    法第179條、第901條準用第896 條規定，求為命北捷公司給
    付1494萬7485元，及其中606 萬3399元自起訴狀繕本送達翌
    日起，其餘888 萬4086元自民事擴張應受判決事項之聲明暨
    準備㈢狀繕本送達翌日起，加計法定遲延利息，暨向合作金
    庫商業銀行雙和分行（下稱合庫銀行）塗銷系爭定存單上質
    權設定後返還予伊之判決。
三、北捷公司則以：聯合公司就系爭工程第4至6階段及第9 至11
    階段工程均有逾期情事，其中第4、5、9、10階段依序逾期4
    日、245日、23日、123日，依系爭契約第18條第8項第5款約
    定，每日以各該階段契約價金之1/1000計算逾期違約金；第
    6、11階段則逾期各137日、10日，依工程規範（下稱系爭工
    程規範）八之（二十七），每日以契約總價之1/1000計算逾
    期違約金，合計違約金3855萬8835元〔詳如原判決附表（下
    稱附表）1所示〕。伊已依系爭契約第18條第3項約定，於第
    4、5、9、10階段計價金額中扣抵各階段違約金合計385萬15
    0 元，第6、11階段部分，則於第10階段計價金額中抵扣221
    萬3249元，尚餘違約金3249萬5436元。伊除不發還系爭定存
    單外，並將違約金888萬4086元與10%保留款相互扣抵，所餘
    保留款1472萬7264元已發還聯合公司。又依系爭契約第7 條
    第1項第1款約定，本件為分段竣工後使用或移交，聯合公司
    履行第12階段雖未逾最後履約期限，但其既有上開分段遲延
    情事，自應依系爭契約第18條第8項第2款、第5 款約定分段
    計罰違約金，並就第6 、11階段部分適用系爭工程規範八之
    （二十七）按契約總價、其餘則按各該階段結算價金，為計
    算違約金之基礎。又兩造業已約定聯合公司應放棄爭訟中之
    利息，是其關於工程款之法定遲延利息請求部分要屬無據等
    語，資為抗辯。
四、原審以：兩造於103年7月15日簽訂系爭契約，約定系爭工程
    分12階段（各該分段履約期限，詳如附表1 所示），由聯合
    公司以總價2億3611萬3500元承攬系爭工程；系爭工程於103
    年8 月28日起算工期，於106年8月31日竣工，同年11月21日
    驗收合格，聯合公司關於系爭工程各階段之施作完成日期、
    計價金額，均如附表1所示，其中第1至3、7、8 、12階段之
    施作並未逾期，第6階段計價金額為0元；兩造於107年7月13
    日召開減縮爭議工期討論會議，同意附表2-1項次1、2、4至
    10「本院認定」欄所示日數，均不計工期。北捷公司以聯合
    公司就系爭工程第4 至6、9至11階段施工逾期為由，已自工
    程款合計扣罰違約金1494萬7485元。又兩造合意以附表5 之
    預定進度網圖，作為判斷聯合公司申請展延工期是否影響要
    徑之依據等情，為兩造所不爭。依系爭契約第18條第5 項、
    第7 項及契約附件即「臺北市政府工程契約訂約後工期核算
    要點」（下稱工期要點）第4 點約定，免計工期及展延工期
    日數之認定，除係天災或事變等不可抗力或不可歸責於聯合
    公司之事由外，尚須該事由致全部工程或要徑作業不能進行
    始足當之。附表2-1項次3、11至13「本院認定」欄所示日數
    ，分別係106 年春節期間及配合跨年營運期日，北捷公司無
    法提供相關設備交聯合公司施作，依工期要點第4 點㈠3.、
    ㈡約定，自應免計入工期。依系爭契約附件「施工及材料說
    明」第1點第4項第2 款約定及證人即聯合公司員工陳國璋、
    江冠蒲、北捷公司員工陳昱璋之證述，第5 階段施作前須將
    系統斷線，為避免影響北捷公司行控中心與車站間聯絡，故
    採夜間施作，施作時間以自1點30分至4點30分為原則。惟聯
    合公司施作前，須經行控中心同意後始能開始施作，且北捷
    公司行控中心為儘速回復連線、營運，希望聯合公司能在 4
    點前結束施作，是聯合公司主張其夜間施工時數短少，應屬
    有據。又依證人陳國璋之證述，聯合公司因夜間能施作之時
    間不確定，聯合公司會在施工日誌上填載其進場及離場時間
    ，北捷公司行控中心駐點人員每日會來（監工），施工日誌
    亦每週彙整交北捷公司，則施工日誌所載之時間，應屬客觀
    可採之證據。而參以附表5 之網圖及北捷公司提出之施工日
    誌，第5階段施工係自104年9月23日起迄至105年1月5日，聯
    合公司於該期間進行夜間施工時數短少達0.5 小時以上，得
    依系爭契約第7 條第1項第3款⑵約定免計工期日數為41日（
    原為42日，但附表2-1項次7之期間已免計工期，故應扣除重
    覆之1日；詳如附表2-1項次14-1-1、14-1-2、14-1-3「本院
    認定」欄所示）。依證人陳國璋之證述，系爭工程範圍涵蓋
    淡水、新店、南港、板橋及土城線共61個廠站，聯合公司未
    必於同日同時進入所有車站進行施作，北捷公司為期有效管
    制出入車站之廠商，聯合公司須先申請工單，經允准後始能
    進場施作。而北捷公司固有未核准聯合公司申請施工工單之
    情，惟其中104年5月21日、5月23日、5月26日、6月9日、 6
    月11日、6月12日、6月23日、6月24日、7月3日、7月4日、7
    月8日、7月9日、7月15日、8月1日、8月5日、8月13日、8月
    14日、8月18日、8月20日等19日部分，聯合公司各於同日另
    經北捷公司核准且已進場施作完畢，系爭工程並未因此全部
    無法進行。至其餘14日部分，聯合公司有自行取消或經核准
    後取消施作之情事，其未能進行工程，顯非不可歸責，是聯
    合公司據此主張33日免計工期云云，洵無足採。北捷公司就
    系爭工程招標時已公告系爭契約內容、說明供廠商赴現場勘
    查及調閱圖說，並於招標期間提供廠商既有設備配置圖、各
    項設備規格、施工要求及廠商請求釋疑之機會等，足認北捷
    公司已於招標期間說明關於系爭工程於整合切換驗證測試時
    可能發生之問題。聯合公司經充分評估後投標並獲得決標，
    其於簽約後自應依約施作，並完成相關測試工作。是聯合公
    司主張系爭工程於105 年2月1日進行淡水線切換電力系統訊
    號，因訊號阻抗匹配問題致部分車站無法進行聯通、於 104
    年11月16日開始進行南港線號誌系統及電力系統訊號切換，
    因訊號頻率偏移等原因及南港線永春站於105年5月19日發生
    號誌系統故障而進行全線韌體版本更換，合計延滯108 日，
    均非可歸責於己之事由而請求免計工期云云，亦不可採。則
    附表2-1項次1至13、14-1-1、14-1-2、14-1-3「本院認定」
    欄所示日數應免計入工期，據此附表1 所示各階段原定應完
    工之期限，均應依序展延如附表6 所示，再與各該階段實際
    完工期日對照結果，聯合公司就系爭工程第5 、6、9、10階
    段，依序各逾期189、75、21、117日（詳如附表6 「逾期天
    數」欄所示）。系爭契約第18條第8項、第9項關於逾期違約
    金計算之約定，應依系爭工程是否為「分段」、「全部」竣
    工使用或移交而異其適用。而依系爭契約第7條第1項第1 款
    、第5條第1項第2款、第15條第8項、第17條第1項第1款約定
    及系爭工程規範六之（二）、七之（六）規定，系爭工程所
    定12階段，約定各於第6、12階段完成後分2批次竣工查驗及
    驗收，經驗收後交付使用者，起算保固期間。第1至5階段、
    第7至10階段既均無完工後交付之可能，則第1至6階段、第7
    至12階段逾期違約金之計算，應分別適用系爭契約第18條第
    8項、第9項約定，以第6、12階段施工期限，分別認定為第1
    、2批次全部竣工後使用或移交之情形，即第1至5、7至11階
    段之逾期，僅係暫時計算違約金，於第6 、12階段完成後，
    僅按第6、12階段契約價金計算該2批次全部階段之逾期違約
    金。又系爭契約為總價承攬，並未約明各該階段價金數額，
    於各階段安裝測試完成後之給付，僅係暫時估驗款，而第 1
    至5 階段、第7至10階段重在安裝設備，第6、11階段則重在
    檢驗第1至5、7 至10階段設備安裝之可靠度，無估驗計價之
    必要。是系爭契約第18條第8項第5款⑴所稱各階段價金，應
    解為上開各階段之計價金額，而第6 、12階段之契約價金，
    應各為第1至6、7 至12階段累計之計價金額。另系爭工程規
    範八之（二十七）固規定第6 、11階段之分段違約金，應以
    系爭契約總價為計算基礎，惟依系爭契約第1條第3項約定，
    系爭工程規範適用順序次於系爭契約，系爭契約第18條第 8
    項第5 款⑴既已明定各階段逾期違約金之計算方式，縱有不
    明，亦應依兩造締約真意之內容，優先適用該款約定，系爭
    工程規範要無適用餘地。準此，聯合公司就系爭工程第1、2
    批次之施作，僅第6 階段逾期75日，而該階段之契約價金即
    第1至6階段結算金額1 億3935萬9402元，按日以1/1000計算
    結果，北捷公司得扣罰之逾期違約金為1045萬1955元。又聯
    合公司就系爭工程之施作未逾最後履約期限，惟系爭契約第
    18條第8項及第9項已約明各階段分段逾期違約金，聯合公司
    應知悉分段履行期限之意旨，並可預見逾期違約金所產生之
    效果。又系爭工程第6 階段工作內容，除第1至5階段可靠度
    驗證外，並應依法取得本案須審驗設備之使用執照，在取得
    使用執照前，北捷公司均無法合法使用，是聯合公司於該階
    段之逾期，自使北捷公司受有遲延使用之不利益。再者，系
    爭契約關於逾期違約金之約定，係公共工程契約常用，且本
    件逾期違約金數額，僅占系爭契約總價4.43% ，難認有過高
    情事，自無酌減必要。北捷公司自聯合公司應得之工程款扣
    罰之違約金1494萬7485元，已逾前開得扣罰之數額，自應將
    逾扣罰之449 萬5530元返還予聯合公司。又兩造於106年9月
    間已合意在本件訴訟確定前，北捷公司不向合庫銀行提示兌
    領系爭定存單，聯合公司則放棄請求按訴訟結果計算之遲延
    利息，是聯合公司自不得請求北捷公司按449 萬5530元計付
    利息。另系爭工程業於106 年11月21日驗收合格，北捷公司
    已無請求聯合公司再給付逾期違約金之權，且北捷公司自承
    除上開逾期違約金爭議外，已無應由聯合公司履約保固修繕
    及應抵扣保固金等事項，北捷公司自應依系爭契約第14條第
    1項第2款約定，塗銷質權設定並返還系爭定存單。從而，聯
    合公司依系爭契約第3條、第18條、第14條及民法第179條、
    第901條準用第896條規定，請求北捷公司給付工程款449 萬
    5530元，及塗銷質權設定並返還系爭定存單，為有理由，應
    予准許。至其他逾此範圍之請求，為無理由，不應准許，為
    其心證之所由得，因而廢棄第一審所為駁回聯合公司請求再
    給付248 萬8214元、塗銷質權設定後返還系爭定存單（下合
    稱上開給付），及命北捷公司按200 萬7316元計付利息之判
    決，改判命北捷公司為上開給付、駁回聯合公司請求按 200
    萬7316元計付利息之第一審之訴，並駁回兩造其餘上訴。
五、本院判斷：
（一）廢棄發回部分（即命北捷公司給付449 萬5530元、塗銷質
      權設定並返還系爭定存單、暨駁回聯合公司請求再給付10
      45萬1955元之上訴）
      按債務不履行之可歸責事由，係指債務人欠缺注意，致無
      法預見並避免或防止履行障礙事由或損害結果之發生。債
      務人有無欠缺注意，應視其有無盡到契約約定或法律規定
      之注意義務而定。如注意義務未經約定或法律未規定者，
      原則上以故意或過失為其主觀歸責事由，至於過失之標準
      則由法院依事件特性酌定之（民法第220 條規定參照）。
      查系爭契約第18條第5 項約定，因天災或事變等不可抗力
      或不可歸責於契約當事人之事由，致未能依時履約者，廠
      商得依工期要點規定，申請延長履約期限。聯合公司於第
      一審即主張：北捷公司就系爭工程公告招標時，僅供廠商
      檢視設備外觀，不提供廠商進行拆卸或檢視內部單體（卡
      版）。伊須於得標後逐一進行測試，始能取得相關參數。
      而系爭工程先後於104年11月16日、105年2月1日及同年 5
      月19日進行系統切換時發生之訊號頻率偏移、無法與車站
      聯通及號誌系統故障等，係因新舊韌體版本所致，不可歸
      責於伊等語，並提出原證16至18之E1-MUXASDU6 硬體版本
      變更說明及其韌體06、07版本變更說明、原證26之工程規
      範為證（見一審卷三第78頁至97頁、卷二第19頁、卷一第
      117頁至121頁），此攸關聯合公司就上開故障事由之發生
      得否預見或防止，進而影響其就南港、淡水線整合切換驗
      證測試期間主張免計工期108 日之認定，核屬重要攻擊方
      法，原審就此恝置不論，已有判決理由不備之違法。次查
      ，聯合公司就系爭工程第5 、6、9、10階段之施作，依序
      各逾期189、75、21、117日；系爭工程所定12階段，係約
      定各於第6、12階段完成後分2批次竣工驗收後交付使用，
      第1至6階段、第7 至12階段逾期違約金之計算，應分別適
      用系爭契約第18條第8項、第9項約定，即第1至5、7 至11
      階段之逾期，僅係暫時計算違約金，於第6 、12階段完成
      後，僅按第6、12階段契約價金計算該2批次全部階段之逾
      期違約金。又系爭契約第18條第8項第5款⑴所稱各階段價
      金，係指各該階段之計價金額，而第6階段計價金額為0元
      ，為原審認定之事實。又系爭契約第1條第3項、第18條第
      8項、第9項及系爭工程規範八之（二十七）係分別約定：
      「契約所含各種文件之內容如有不一致之處，除另有約定
      外，優先順序如下：1.本契約條款…7.工程規範」、「契
      約訂有分段進度及最後履約期限，且均訂有逾期違約金者
      ，屬分段竣工使用或移交之情形，其逾期違約金之計算原
      則如下：…2.逾分段進度但未逾最後履約期限者，計算逾
      分段進度之違約金。5.各階段逾期違約金之約定如下：⑴
      逾分段進度違約金：第1 階段及各階段按逾期日數，每日
      之逾期違約金為依該分段契約價金1/1000計算逾期違約金
      。…」、「契約訂有分段進度及最後履約期限，且均訂有
      逾期違約金者，屬全部竣工後使用或移交之情形，其逾期
      違約金之計算原則如下：…2.逾分段進度但未逾最後履約
      期限，其有逾分段進度已收取之違約金者，於未逾最後履
      約期限後發還。…」及「廠商未依規定於期限內完成可靠
      度驗證，每逾期1日按契約總價千分之1計罰違約金」等語
      （見一審卷一第16、28、29頁、原審卷一第362 頁）。是
      系爭工程係分第1、2批次竣工驗收後交付使用，應分別適
      用系爭契約第18條第8項、第9項約定，則聯合公司就第 1
      批次第5 、6階段施作各有189、75日之逾期，何以無須依
      系爭契約第18條第8項第2款、第5款⑴約定，計算第5階段
      之逾期違約金？又既認系爭契約第18條第8項第5款⑴所稱
      分段契約價金，係指各該階段之計價金額，且第6 階段計
      價金額為0元，則關於第6階段之逾期違約金數額，何以應
      按第1至6階段累計之計價金額計算？另第6 階段係以驗證
      第1至5階段施作可靠度為內容，無估驗計價之必要。倘認
      依計價金額0 元計算違約金，顯非兩造締約真意，則是否
      不能認為系爭工程規範八之（二十七）即為第6 階段契約
      價金之特別規定？均非無再為研求之餘地。乃原審徒以上
      開理由，分別為兩造不利之判決，未免速斷。又聯合公司
      施工逾期應給付之違約金及其數額，既有未明，則聯合公
      司另請求塗銷質權設定並返還系爭定存單，應併予發回。
      兩造上訴論旨，各自指摘上開原判決不利於己部分為不當
      ，求予廢棄，均非無理由。
（二）駁回聯合公司其他上訴部分（即駁回聯合公司請求按1494
      萬7485元計付法定利息）
      原審本於取捨證據、認定事實之職權行使，合法認定兩造
      於106年9月間已有聯合公司放棄請求按本件訴訟結果計付
      遲延利息之合意，聯合公司仍請求北捷公司按1494萬7485
      元計付利息，為無理由，應予駁回，經核於法洵無違誤。
      聯合公司上訴論旨，徒就原審採證、認事之職權行使暨其
      他與判決基礎無涉之理由，指摘此部分原判決不當，聲明
      廢棄，非有理由。
據上論結，本件聯合公司之上訴為一部有理由、一部無理由；北
捷公司之上訴為有理由。依民事訴訟法第477條第1項、第478 條
第2項、第481條、第449條第1項、第78條，判決如主文。
中    華    民    國   111    年    8     月    4     日
                      最高法院民事第五庭
                          審判長法官  袁  靜  文  
                                法官  林  金  吾  
                                法官  陳  靜  芬  
                                法官  許  秀  芬  
                                法官  石  有  為  
本件正本證明與原本無異
                                      書  記  官
中    華    民    國   111    年    8     月    24    日